臺灣高等法院臺南分院民事判決　　　　　96年度重上字第26號
上　訴　人　乙○○
訴訟代理人　陳適庸　律師
被上 訴 人　丁○○○○○○○○○
法定代理人　丙○○
訴訟代理人　林德昇　律師
　　　　　　謝耿銘　律師
上列當事人間請求侵權行為損害賠償事件，上訴人對於中華民國
96年2月27日台灣嘉義地方法院（92年度重訴字第48號）第一審
判決提起上訴，本院於民國96年10月9日言詞辯論終結，判決如
下：
    主  文
上訴駁回。
第二審訴訟費用由上訴人負擔。
    事實及理由
甲、程序部分：按「債權人以各連帶債務人為共同被告提起給付
    之訴，以被告一人提出非基於其個人關係之抗辯，而經法院
    認為有理由者為限，始得適用（修正前）民事訴訟法第56條
    第1項之規定」（最高法院41年台抗字第10號判例參照）。
    是連帶債務人中之一人提出上訴，亦須非基於個人關係之抗
    辯，且經法院認為有理由者，始有修正前民事訴訟法第56條
    第1項第1款（現行民事訴訟法第56條第1款）之適用，其上
    訴效力始及於其他連帶債務人（共同訴訟人）（最高法院93
    年度台上字第62號判決參照）。是連帶債務人中一人提起上
    訴，須非基於個人關係之抗辯，且經法院認為有理由者，始
    有修正前民事訴訟法第56條第1項第1款之適用，其上訴效力
    始及於其他連帶債務人（共同訴訟人）。是連帶債務人中一
    人如係基於個人關係抗辯之事由，其上訴之效力，自不應及
    於本件原審共同被告。查本件上訴人乙○○就原審敗訴部分
    即被上訴人之損失共計61,977,647元，僅基於個人關係之抗
    辯提起上訴，認上開被上訴人之損失部分，伊無侵（占）權
    之故意、過失及相當因果關係等語，則上訴人乙○○之上訴
    ，與原審共同被告甲○○之犯行有別，顯係基於上訴人個人
    自己關係之抗辯，自不應及於本件原審共同被告甲○○，甲
    ○○自毋庸列為本件之上訴人（該甲○○部分自已確定在案
    ），合先敘明。
乙、實體部分：
一、被上訴人於原審起訴主張：
  (一)上訴人乙○○與甲○○自民國（下同）86年11月15日起，分
    別擔任被上訴人管理委員會（下稱五穀王廟）會計委員及主
    任委員，2人共同負責保管，以被上訴人為名義而分別寄存
    於嘉義縣民雄鄉農會（下稱民雄鄉農會）、台南中小企業銀
    行嘉義中興分行（下稱南企銀中興分行）及台南中小企業銀
    行竹崎分行（下稱南企銀竹崎分行）之廟產，新台幣（下同
    ）120,695,920元，共計定存單20紙，活期存簿3本。依被上
    訴人管理委員會決議，上開定存單、活期存款簿及廟章交由
    任會計委員之上訴人乙○○負責保管，寄置於民雄鄉農會之
    保管箱，欲動用被上訴人之資金時，需經被上訴人信徒代表
    大會決議，由上訴人2人持私章及廟章共同領取。詎上訴人
    乙○○與甲○○2人竟意圖為自己不法之所有，且出於概括
    犯意聯絡，連續自86年12月5日起，由2人共同前往金融機構
    領取，或由上訴人乙○○擅自將定期存單、活期存簿、廟章
    及其私章交予甲○○，甲○○伺機於定期存單到期日，與上
    開3家行庫解約，並陸續將被上訴人之資金提領或轉存至華
    僑銀行嘉義分行、中國國際商業銀行嘉義分行、世華銀行嘉
    義分行、彰化銀行嘉義分行、交通銀行嘉義分行等甲○○個
    人帳戶內，共侵占被上訴人之廟產達63,577,647元，上揭侵
    占事實，有關上訴人乙○○部分業經本院判處有期徒刑10月
    確定在案，而附帶民事訴訟部分亦判決上訴人應給付被上訴
    人160萬元（另甲○○則被原審通緝中）。
  (二)按因故意或過失，不法侵害他人之權利者，負損害賠償責任
    、數人共同不法侵害他人之權利者，連帶負損害賠償責任、
    民法第184條第1項前段、第185條分別定有明文。又按受任
    人因處理委任事務有過失，或因逾越權限之行為所生之損害
    ，對於委任人應負損害賠償之責，民法第544條亦定有明文
    。本件上訴人乙○○與甲○○受被上訴人委任，職司管理廟
    產之責，竟共同侵占被上訴人高達63,577,647元，縱上訴人
    乙○○於超過160萬元部分不能證明有侵占犯意，惟其擅自
    將定期存單、活期存簿、廟章及個人私章交予甲○○，已違
    反交付保管及應由乙○○與甲○○2人共同提領以達相互監
    督之規定，至甲○○得以侵占巨額廟款，顯然於處理委任事
    務有過失，與甲○○共同侵害被上訴人之權利甚明，為此，
    爰依侵權行為及委任法律關係，請求上訴人乙○○與甲○○
    2人負連帶賠償責任，又前揭刑事附帶民事訴訟已判決上訴
    人乙○○應給付被上訴人160萬元，此部分予以扣除後，被
    上訴人之損失共計61,977,647元。爰求為判決：1.上訴人乙
    ○○應與原審共同被告甲○○連帶給付被上訴人61,977,647
    元，及自88年7月20日起至清償日止，按年息5％計算之利息
    。2.陳明願供擔保請准以宣告假執行。（原審為被上訴人全
    部勝訴之判決，被上訴人並答辯聲明：上訴駁回。）
二、上訴人乙○○則以：
  (一)上訴人乙○○固不否認自86年11月15日起，擔任被上訴人管
    理委員會之會計委員，惟任職一事係受甲○○之委請，按被
    上訴人機構所定章程未設有會計委員一職，故會計委員職稱
    設置係依委員會內慣例所設，其職務範圍並未預先預定，全
    憑主任委員個人主觀授權而定，況於職務交接之時，前手並
    未告知有監督主任委員之權責，故上訴人乙○○雖然接掌會
    計一職，但一來職務範圍無明文規定於章程中，二來又無從
    知悉慣例上有無監督主委保管妥當與否之責，既然上訴人乙
    ○○係受主任委員之委請而出任會計一職，是不得違反主任
    委員之指揮監督而執行其職務，就此觀之，難認上訴人乙○
    ○有過失可言。
  (二)甲○○侵占被上訴人廟產並非上訴人乙○○之過失，且就被
    上訴人主張共同侵占之事實，顯有疑問：
  1.查於職務交接時，所有被上訴人之資產皆交予甲○○，章程
    中本無硬性規定何物件需由何人保管，慣例上由主任委員保
    管居多，故於辦理交接時，定期存單、活期存款、廟章皆由
    甲○○保管，上訴人乙○○無從置喙，此有訴外人戴再樟、
    賴火盛、戴文進於刑事偵訊中陳述為憑，況且，依據當時交
    接時，財產總目錄上面的簽名都僅有甲○○，而沒有上訴人
    乙○○之簽名，可以看出保管權限乃在甲○○。
  2.查定期存單解約及現金提領雖需上訴人乙○○之印章，惟應
    說明者，甲○○提領現金侵占該款項之提領手續，上訴人乙
    ○○並未參與或主動提供其印章，提領之取款條上雖有上訴
    人乙○○之印章，但上訴人乙○○完全不知情，蓋甲○○為
    辦理廟務、定期存單解約轉存或展期之便，藉機要求上訴人
    乙○○交付個人私章，而甲○○為主任委員，自有權利處理
    廟產，實非上訴人乙○○所能防範，故取得上訴人乙○○之
    印章後蓋在取款條上，以利往後提領現金以侵占，就該部分
    有甲○○留下空白已蓋有上訴人乙○○及甲○○私人印章之
    取款條可資參考。
  3.至於甲○○利用定期存單到期解約後，轉存至何處，為主任
    委員之權限，上訴人乙○○無權干涉，此部分亦有訴外人黃
    宏洲、陳至成於刑事偵訊調查時可證，是甲○○利用此制度
    上之缺失，將原存放於民雄鄉農會之定存單到期解約後，至
    彰化銀行等9家金融機構，以丁○○○○○○○○○為名義
    ，故意未將上訴人乙○○之私人印章設定為取款條件，而開
    立新帳戶，則縱使上訴人乙○○當時係被騙而將印章交予甲
    ○○，但甲○○僅是將定存解約，存放在被上訴人新的戶頭
    內，故此上訴人乙○○就其印章為甲○○盜用一事，並未實
    際發生損害，係爾後甲○○利用己之私章與被上訴人之廟章
    再至新的帳戶內領款進而侵占，被上訴人之損害才發生，是
    實際損害發生時，根本不需用到上訴人乙○○之印章或需要
    上訴人乙○○之配合，故縱使上訴人乙○○先前之印章為甲
    ○○所騙而有過失行為，然與爾後被上訴人實際發生損害間
    ，並無相當因果關係，參酌最高法院89年度台上1036號判決
    亦同旨趣，則既然被上訴人所受損害與上訴人乙○○之行為
    間無相當因果關係存在，自無要求上訴人負賠償之理。
  4.由上觀之，甲○○將原有存放於民雄鄉農會之定存金額，於
    到期後解約，再於彰化銀行等9家金融機構，以五穀王廟之
    名義辦理定存，並設定甲○○之印章為提領條件，爾後陸續
    以五穀王廟及其個人之印章於彰化銀行等9家金融機構，將
    定存解約並提領轉存於其名下為其所有之整個侵占行為，並
    不需要上訴人乙○○參與任何行為，或提供任何助力，上訴
    人乙○○亦無從知悉，則何來犯意之聯絡，共同侵占被上訴
    人之廟產，是被上訴人訴請連帶賠償，顯無理由（原審為上
    訴人全部敗訴之判決，上訴人不服，爰請求：(1)原判決廢棄
    。(2)上廢棄部分，被上訴人於第一審之訴駁回。(3)如受不利
    判決，願供擔保請准宣告免假執行。）
三、兩造不爭執之事項（見本院卷第28頁）：
  1.原審共同被告甲○○係自86年11月15日起，擔任被上訴人管
    理委員會主任委員，上訴人乙○○由甲○○指定為被上訴人
    之會計。
  2.被上訴人寄存於嘉義縣民雄鄉農會、南企銀中興分行及竹崎
    分行之廟產120,695,920元，共計定存單20紙，活期存簿3本
    。
四、得心證之理由：
  (一)查原審共同被告甲○○與上訴人自86年11月15日起，分別擔
    任嘉義縣民雄鄉好收村「五穀王廟管理委員會」主任委員及
    會計（上訴人亦係選出之委員，稱會計委員亦無不當，見本
    院調閱台灣嘉義地方法院檢察署偵查卷88年度偵字第2491號
    卷第130頁背面），二人共同負責保管該廟以「丁○○○○
    ○○○○○」名義，分別寄存於民雄鄉農會、南企銀嘉義中
    興分行及南企銀竹崎分行之廟產合計1億2千零69萬5千9百20
    元，共計定存單20紙，活期存簿3本。依被上訴人管理委員
    會決議，上開定存單、活期存款簿及廟章交由上訴人負責保
    管，寄置於嘉義縣民雄鄉農會之保管箱，欲動用五穀王廟之
    資金時，需經信徒代表大會決議，並由二人持私章及廟章共
    同領取。而甲○○實際侵占之金額高達63,577,647元，此有
    會計師楊仁政函覆原審之鑑定意見暨報表、定期存款存入收
    入傳票、取款憑條、銀行存款明細表等附卷可稽（見本院調
    閱之原審88年訴字第400號刑事卷3第1至第76頁），業據本
    院以90年度上易字第1965號刑事判決在卷可稽（見原審卷第
    10~17頁），且上訴人於警、偵時坦承被上訴人之存款簿、
    印章、定存單為伊保管屬實無訛（見偵查卷第131、132、13
    9頁），且支出金額超出6千元部分需代表大會決議才可支用
    等情，亦經信徒代表李水順指訴明確（見同上卷第37頁），
    並有丁○○○○○○○○○組織章程、交接明細表、印章戳
    記清冊、財產總目錄、交代清結證明書、切結書、財產清冊
    、第8屆2次代表大會手冊、暨88年度第一次臨時會議記錄（
    見同上偵查卷55頁）附卷可稽。又原審共同被告甲○○自86
    年12月10日起，持上訴人乙○○交付之私章及被上訴人之定
    期存單、活期存簿、廟章、甲○○之私章，於上開各定期存
    單到期日，與存款行庫解約，並陸續將被上訴人之存款提領
    或轉存至華僑銀行嘉義分行、中國商業銀行嘉義分行、世華
    銀行嘉義分行、彰化銀行嘉義分行、交通銀行嘉義分行甲○
    ○個人之帳戶內，除上開刑事附帶民事訴訟部分即上訴人經
    確定共同侵占之160萬元部分外，被上訴人尚有損失達61,97
    7,647元（即被上訴人損失之金額63,577,647元－1,600,000
    元＝61,977,647元），亦有上開會計師楊仁政函覆原審之鑑
    定意見函件可據，為兩造所不爭，應堪認定。此部分之事實
    ，自堪信為真實。
  (二)又被上訴人上揭定存單等均由上訴人乙○○與甲○○2人聯
    名方能領取，上訴人乙○○之私章連同被上訴人之廟章、存
    款簿、定存單等由其保管，嗣後竟交付甲○○使用等情，亦
    有上開本院90年度上易字第1965號刑事判決、上訴人之供詞
    可據，而上訴人乙○○前亦任其他寺廟之主任委員、書記等
    （見本院調閱上開本院90年度上易字第1965號刑事卷第80頁
    ），對開設聯名帳戶用以制衡監督之機制當知悉甚詳，且證
    人陳明崑於前開刑事案件審理中到庭證稱：「（定存單與活
    期存簿）都是由會計保管，經代表會議決議動用資金才拿取
    款條等蓋章。定存單設有印鑑即主任、會計委員印鑑章、廟
    的章，設定在銀行單位，領錢時再開好取款條、蓋好我的印
    並給他看及蓋好印章去領款。換單時先把舊（定期存款）單
    蓋主任、會計委員二章及廟章，再去銀行辦，主任委員及會
    計有空一起去辦，無閒則由我（會計）自己去辦，主任委員
    會打電話到銀行告訴承辦人員換單。平時我自己的印章自己
    放，他的他放」等語（見本院調閱原審88年訴字第400號卷1
    第120~122頁），足徵會計（委員）於被上訴人之定期存款
    到期之處理或領取，當需親自處理或與主任委員會同辦理，
    以收除弊之效；即上訴人亦於上開刑事審理時直承有二次陪
    同與主任委員甲○○領款（見同上卷第34頁背面），上訴人
    應無不知之理。若會計（委員）任意將管理被上訴人聯名帳
    戶之自己私章交付主任委員，無異使開設聯名帳戶之制衡機
    制喪失，會計之私章做為被上訴人鉅額存款之樞紐功能不復
    存在，該聯名帳戶即淪為主任委員個人之金庫矣；另上訴人
    乙○○亦於原審審理中自承：甲○○說要將一些帳戶結清，
    故叫伊把私章交給他等語（原審卷2第16頁），是上訴人乙
    ○○前所辯稱甲○○藉其他廟務之由，趁機利用上訴人乙○
    ○之私章云云，顯屬矛盾，並無可採，上訴人乙○○乃明知
    甲○○欲使用上訴人乙○○之私章，處理被上訴人帳戶內之
    金錢，斯時被上訴人之帳戶僅3個，金額合計達1億餘元，上
    訴人乙○○身為會計及被上訴人聯名帳戶之管理人，竟未會
    同甲○○前往辦理，且隨意將如此重要之私章交付予甲○○
    ，導致被上訴人之存款遭甲○○盜領，難謂無違反善理管理
    人注意義務之過失；而因上訴人乙○○所交付之私章，為甲
    ○○可私自領取被上訴人上開存款之關鍵，不論本件被上訴
    人帳戶之定存單或存摺等，是否由上訴人乙○○保管，均不
    影響其過失責任之認定。縱上訴人之會計工作係經甲○○指
    派，仍非可任由主任委員甲○○取走上訴人之私章，致上開
    聯名帳戶之管理洞開，上訴人亦理應知悉。（至證人陳至成
    於偵查中亦指訴被上訴人之定期存款、存摺由上訴人負責保
    管並管理帳務，由甲○○與上訴人各別保管自己印信，需要
    提款時，始應由會計製作支出傳票及提款單等情，並無陳稱
    主任委員於定期存單到期解約後，轉存至何處是主任委員之
    權限，上訴人無權干涉云云（見本院調閱台灣嘉義地方法院
    檢察署偵查卷88年度偵字第2491號卷第193~194頁）。證人
    黃宏洲雖於偵查中陳稱：「（知悉五穀王廟資產由何人保管
    ？提領定存需何人證章？）主任委員及會計保管，提領時需
    加五穀王廟印章。以前資本存於民雄鄉農會，資產存於何銀
    行均由主任委員決定等語（見同上卷第157頁），足見上訴
    人所述甲○○可以先自行解約再決定存於何行庫，係屬斷章
    取義，亦不足採。至證人賴火盛、戴再樟、戴文進等於本院
    前審刑案時證述：「（被上訴人之印章及存單放在那裡？）
    我不知道」、「過去是主任委員在移交。」、「（印章、存
    單都是放在一起？）一屆、一屆都不一樣。」「（當時存簿
    、存摺、印章放那裡？）當時無存單。」、「後來的事我均
    沒有參加。我均不知」各等語（見本院調閱本院90年度上易
    字第1965號刑事卷第101~104頁）。究與本件移交時，由上
    訴人保管情形不同，或為證人所不知，均難資為有利上訴人
    之證詞而認保管權限在甲○○）。又上訴人雖辯稱：主任委
    員甲○○將被上訴人於民雄鄉等3家之上開存款解約轉存華
    僑銀行等其他9家銀行被上訴人之帳戶內，故意未將上訴人
    乙○○之私人印章設定為取款條件，上訴人乙○○就其印章
    為甲○○盜用一事，並未實際損害發生，根本不需用到上訴
    人乙○○之印章或需要上訴人乙○○之配合，嗣後甲○○始
    再辦理轉存至其個人帳戶內侵占上開廟產63,577,647元等情
    ，與上訴人無相當因果關係云云，惟查，倘無上訴人乙○○
    將其私章交予甲○○使用（解約後轉存其他9家行庫），使
    甲○○得不將上訴人乙○○之私人印章設定為取款條件，則
    甲○○不致徒憑其自己之私章，即得任意提取被上訴人之款
    項，此為上訴人本應注意之情事，上訴人竟疏於為此注意，
    而將上訴人之私章交付甲○○，致有本件被上訴人之鉅大損
    害發生，上訴人之過失行為，與被上訴人之損害間，顯有相
    當因果關係存在。
  (三)上訴人乙○○交付用以管理被上訴人聯名帳戶之私章予甲○
    ○，導致被上訴人之鉅額存款遭甲○○盜領，受有前揭存款
    減少之損害，本院審酌若無上訴人乙○○前揭過失行為，甲
    ○○當無法盜領被上訴人存款，被上訴人亦不致受有上開損
    害，從而上訴人乙○○前揭過失行為與被上訴人所受損害結
    果間，應認有相當因果關係。上訴人乙○○抗辯伊交付私章
    予甲○○時，被上訴人存款尚未遭盜領，甲○○另以被上訴
    人名義存入其他銀行，是被上訴人並無損害，且轉存至何處
    ，為主任委員之權限，上訴人無權干涉云云，顯不足採信。
  (四)按故意或過失不法侵害他人權利者，負損害賠償責任、數人
    共同不法侵害他人權利者，連帶負損害賠償責任，民法第18
    4條第1項前段及同法第185條第1項分別定有明文。本件被上
    訴人委任甲○○與上訴人2人分別擔任主任委員及會計委員
    ，並聯名保管被上訴人之上開存款帳戶，且上訴人乙○○對
    其交付私章予甲○○一節，並不爭執，則上訴人乙○○身為
    被上訴人之會計委員，卻未善盡善良管理人責任，率將上開
    提款重要關鍵之私章交予應互相制衡之甲○○，致甲○○利
    用提款轉存方式，盜領被上訴人所有之上開存款，上訴人乙
    ○○上開過失與甲○○之盜領行為致被上訴人權利受損，客
    觀上具有行為關聯共同性，即屬共同侵權行為（最高法院67
    年度台上字第1737號判例參照），則被上訴人請求渠等負連
    帶侵權行為之賠償責任，洵屬有據。再者，上訴人乙○○身
    為被上訴人委任之會計委員，擅將私章交予甲○○之過失行
    為，顯於處理委任事務有過失責任，致被上訴人受有損害，
    則被上訴人爰依民法第544條，請求上訴人乙○○負債務不
    履行損害賠償之責，亦為有理由。
  (五)末按，損害之發生或擴大，被害人與有過失者，法院得減輕
    賠償金額或免除之，民法第217條第1項定有明文。此項規定
    之目的在謀求加害人與被害人間之公平，倘受害人於事故之
    發生亦有過失時，由加害人負全部賠償責任，未免失諸過酷
    ，是以賦與法院得減輕其賠償金額或免除之職權。此所謂被
    害人與有過失，只須其行為為損害之共同原因，且其過失行
    為並有助成損害之發生或擴大者，即屬相當，不問賠償義務
    人應負故意、過失或無過失責任，均有該條項規定之適用（
    最高法院94年度台上字第1855號判決參照）；又重大之損害
    原因，為債務人所不及知，而被害人不預促其注意或怠於避
    免或減少損害者，為與有過失，民法第217條第2項亦定有明
    文。上訴人乙○○辯稱：88年5月7日甲○○所盜領之被上訴
    人存款1,060萬元，斯時伊已未擔任被上訴人會計委員職務
    ，亦無法過問廟務，被上訴人未行使保全程序，與有過失云
    云，然查，本件盜領款項事件之發生，係肇因於上訴人乙○
    ○之過失行為及甲○○之故意侵權行為，原應由上訴人與甲
    ○○2人負最終之損害賠償責任，而民法第217條第1項規定
    之目的，乃在謀求加害人與被害人間之公平（最高法院85年
    台上字第1756號判例參照），而被上訴人就所受損害，非有
    何過失行為助成損害之發生或擴大，其於甲○○盜領上述
    1,060萬元存款時，未盡保全之手段，充其量亦僅係怠於避
    免或減少損害，惟本件損害之原因，終究係上訴人乙○○交
    付私章及甲○○盜領之行為所造成，為上訴人乙○○所明知
    ，是上訴人乙○○就其過失之侵權行為，自不得主張係被上
    訴人與有過失，上訴人乙○○之辯稱被上訴人與有過失云云
    ，自無可取。
  (六)又給付有確定期限者，債務人自期限屆滿時起，負遲延責任
    ；給付無確定期限者，債務人於債權人得請求給付時，經其
    催告而未為給付，自受催告時起，負遲延責任；其經債權人
    起訴而送達訴狀，或依督促程序送達支付命令，或為其他相
    類之行為者，與催告有同一之效力；民法第229條第1、2項
    分別定明文。又遲延之債務，以支付金錢為標的者，債權人
    得請求依法定利率計算之遲延利息；但約定利率較高者，仍
    從其約定利率；而應付利息之債務，其利率未經約定，亦無
    法律可據者，週年利率為百分之五；亦為同法第233條第1項
    及第203條所明定。查本件被上訴人等得請求上訴人等賠償
    之前揭金額，並未據被上訴人等主張定有給付之期限，則被
    上訴人等請求自上開刑事附帶民事起訴狀繕本送達之翌日（
    即87年7月20日，見本院調閱原審88附民字第120號卷第10頁
    ）起至清償日止，按年息百分之五計算之利息，並未逾上開
    規定之範圍，自無不合。
五、綜上所述，上訴人乙○○之抗辯伊無過失，伊係主任委員指
    派為會計，自應聽命於主任委員提出私章交予主任委員監督
    使用，被上訴人之損害與上訴人無因果關係，被上訴人亦與
    有過失云云，均不足採。被上訴人本於侵權行為及債務不履
    行之法律關係，主張上訴人應負過失之責，請求上訴人乙○
    ○與原審共同被告甲○○連帶給付61,977,647元及自88年7
    月20日起至清償日止，按年息5％計算之利息，為有理由。
    原判決為上訴人敗訴之判決，並依兩造之聲請併為准許或免
    為假執行之宣告，經核於法亦無不合。上訴論旨指摘原判決
    不當，求予廢棄改判，為無理由，應予駁回。
六、本件事證已臻明確，兩造其餘攻擊防禦方法，及未經援用之
    證據，經本院斟酌後，認均不足以影響本判決之結果，自毋
    庸逐一詳予論駁，併此敘明。
據上論結，本件上訴為無理由，依民事訴訟法第449條第1項、第
78條，判決如主文。
中　　華　　民　　國　　96　　年　　10　　月　　23　　日
                  民事第三庭  審判長法　官　  陳光秀
                                    法　官　  李文賢
                                    法　官　  莊俊華
上為正本係照原本作成。
如對本判決上訴，須於判決送達後20日內向本院提出上訴狀，未
表明上訴理由者，應於上訴後20日內，向本院提出理由書（須附
繕本）。依法須繳納裁判費並應委任律師為訴訟代理人，始得上
訴。
中　　華　　民　　國　　96　　年　　10　　月　　24　　日
                                    書記官    吳銘添
【附記】
民事訴訟法第466條之1：
(1)對於第二審判決上訴，上訴人應委任律師為訴訟代理人。但上
  訴人或其法定代理人具有律師資格者，不在此限。
(2)上訴人之配偶、三親等內之血親、二親等內之姻親，或上訴人
  為法人、中央或地方機關時，其所屬專任人員具有律師資格並
  經法院認為適當者，亦得為第三審訴訟代理人。
民事訴訟法第466條之2：
  上訴人無資力委任訴訟代理人者，得依訴訟救助之規定，聲請
  第三審法院為之選任律師為其訴訟代理人。
